臺灣基隆地方法院民事判決　　　　　　　　　　　　　　九十一年度海商字第一號
　原　　　告　甲○○○○○○○○○○限公司
　法定代理人　Yasuhiro.
　被　　　告　中國造船股份有限公司
　法定代理人　乙○
右當事人間請求損害賠償事件，本院判決如左：
    主    　文
被告應給付原告新台幣參佰貳拾陸萬貳仟零拾肆元，及自民國九十一年四月十六日
起至清償日止，按週年利率百分之五計算之利息。
原告其餘之訴駁回。
訴訟費用由被告負擔十分之七，餘由原告負擔。
本判決原告勝訴部分於原告以新台幣壹佰零玖萬元供擔保後，得為假執行；被告如於
假執行程序實施前，以新台幣參佰貳拾陸萬伍仟肆佰陸拾肆元為原告預供擔保，免為
假執行。
原告其餘假執行之聲請駁回。
    事　　　實
甲、原告方面：
  壹、聲明：被告應給付原告新台幣四百零四萬四千六百五十四元四角九分，及自起
      訴狀繕本送達翌日起至清償日止，按年息百分之五計算之利息，並願供擔保，
      請准宣告假執行。
  貳、陳述：
    一、緣被告承造之「樸馬麥斯（ＰＵＭＡＭＡＸ）輪」，原繫靠於中國造船公司
        基隆總廠內六號碼頭，於民國八十九年十一月一日上午五時許，於預知颱風
        來襲之情形下，卻疏於採取必要之安全及防護措施，以致於使該輪因受強風
        影響，且無船員在船警戒及操船之情形下，發生斷纜漂流之事故，自上指中
        船碼頭順風向西南漂流，於同日上午六時二十分左右漂流至東二號碼頭外側
        ，並隨風浪以其船艏擠壓、碰撞原告所有之「海祥輪」右舷，致使「海祥輪
        」受損。
    二、查「樸馬麥斯輪」於發生本件事故當日，乃係已經完成試航檢測，具有航行
        能力，以待交付其船東收受，開始營運之船舶。則其當時雖尚在船舶建造人
        之佔有及管理之下，但已屬海商法第一條所界定：「在海上航行或與海相通
        之水面或水中航行」之船舶，故其自應受相關港務、船舶管理法規之拘束，
        並有其規定之適用，斷無疑義。並不因其登記所有、或實質佔有、保管該船
        舶之人之身份乃係造船廠，而非航商，而有所不同。「樸馬麥斯輪」既屬海
        商法所界定之船舶，則依現行船員最低安全配額表之規定，縱使其係具自動
        控制系統之新型船舶，亦應具備至少十七名之船員。此外現行國際商港港務
        管理規則第十四條復規定：「停泊船舶均應日夜保持機動，最少應有三分之
        一船員分別駐留駕駛及輪機兩部，並應各有高級船員一人負責，俾有足以操
        縱船舶航行及應付緊急事變的能力。」，而當日負責「樸馬麥斯輪」安全管
        理責任之被告，竟完全罔視上開法令之規定，於事前明知有颱風來襲之事故
        當日，完全未派遣任何船員駐船，俾使該輪於萬一發生斷纜或其他意外事故
        之際，能藉由在船留守之船員，運用該船本身之車、舵、動力，及船錨等設
        備，以操控其船舶，進而避免發生漂流、失控乃致碰撞之事故，其行為顯有
        過失情事。此外，本件事故發生前，早經媒體報導並預告將有颱風過境，在
        此情況之下，所有船舶之營運及管理人，除應即依上指港務管理規則之規定
        ，使其船員及船舶主機備便，以憑應付突發事故及狀況，俾行維護其船舶本
        身、及港區設施之安全外，同時理應加強檢查其繫纜狀況，並調整其壓艙及
        吃水，以減低其船身受風面積，俾免因其船身受風壓面積太大，或纜繩受力
        不均，以致應力不足，發生斷纜漂流或走錨之事故，乃為任何船舶建造及營
        運管理人員均應有之認知及常識。反觀本件事故發生之日，基隆港內停泊繫
        靠之大小船舶不下五、六十艘，而發生斷纜、漂流者，卻僅止於「樸馬麥斯
        輪」。此外，以其滿載吃水可達十三米之大型船舶，而於發生事故當日之船
        舶吃水竟不及五米之事實，亦可證明其船舶所有權人及管理人，於當日颱風
        來襲之前，根本未採取必要且妥適之安全及防範措施，將該船予以加注壓艙
        水，以減低其受風面積，並增加其船舶之穩定性，更未將其艏錨拋出，以協
        助固定其船位，以避免船舶因受風影響而漂流。凡此均證明身為占有並負責
        管理「樸馬麥斯輪」之被告，並未盡其於相關法律下所應盡安全處置及注意
        之義務，以防範上指事故之發生及損害之擴大，是被告就本件船舶碰撞事故
        之發生，顯有重大過失甚明。又被告上開過失顯係其負責防颱作業之員工未
        盡其注意義務所生，爰依海商法第九十六條、民法第一百八十八條之規定，
        訴請被告賠償原告所受之損害。
    三、依民法第二百十六條規定，損害賠償除法律另有規定或契約另有訂定外，應
        以填補債權人所受損害及所失利益。茲就原告因本件事故所受之損害析述如
        下：
      （一）、原告所受損害部份：
        １就高雄港確定損害及臨時修繕部份：
          事故發生後原告迅速安排亞東海事檢定保險公證人股份有限公司（下稱
            亞東公證）就受損狀況及範圍為公證，而支出三十三萬五千六百八十五
            元日圓之公證費用。
          就損害確定後即安排由後船舶機械工程有限公司為臨時修理，而支出新
            台幣三十六萬二千八百七十六元之修理費用。
          於在台修繕期間，發生額外港口費用新台幣一萬四千元及通訊費新台幣
            四千四百八十九元，亦因遭損害所額外之支出，自應由被告負責。
          就臨時修繕完畢後，仍須持有船級協會之適航證書，船舶方得出航，而
            本件海祥輪為日本驗船協會航籍之船舶，故由該協會為檢查，並因而生
            檢定費用美金八百四十五元，此有日本驗船協會之商業發票可稽
        ２就「海祥輪」返航日本後修繕所生之費用。
          系爭船舶返航日本後，即由當地代理人安排進入Mukaishima Dockyard
            有限公司為永久修理，而花費日幣八百九十萬，而當地代理人之費用則
            為日幣十五萬三千一百三十三元。
          船舶抵達日本需確定船舶詳細之損害情況，蓋有此內部構造需待外部船
            板卸下後方得確定故特委任日本海事公證人及宣誓測量人協會為損害範
            圍之確定及完工後之確認此部份共花費新台幣二十三萬六千五百二十元
            ，包含損害確認新台幣十五萬八千八百二十元及完工檢查新台幣十一萬
            七千七百七十元。
        ３為確定船舶依照所約定之範圍為修繕，故原告特委任Atlas
          Shipmanagement有限公司為修繕監工，因而發生日幣十七萬四千九百六十
          元之差旅費用（不包括監工費用）。
        ４修繕完畢切割下來之舊鋼材，置換下來之設備皆以廢物出售，而獲得日幣
          一萬零五百七十三元之進帳。
        ５修繕完畢後，為確定修繕完畢之船舶業已符合船級協會適航性之要求，故
          再度依規定請求船級協會之公證人檢驗船舶，而支出日幣五萬三千元。
        ６綜上，就所受損害部份，共花費新台幣六十一萬七千九百五十五元、美金
          八百四十五元及日幣九百六十萬六千二百零五元，以起訴時之匯率計算，
          共計新台幣三百四十萬六千六百零三元。
      （二）原告所失利益部份：本件系爭船舶於事故發生當時，由原告定期傭租予
            長門船舶株式會社，而由於發生本次踫撞而使船舶有修繕之必要，故就
　　　　　　系爭船舶必須離租修繕，就此部份原告與傭船人經過精算後得出原告離
            租期間應負擔之費用為美金六千五百六十八點六八元及日幣五十九萬一
            千三百六十六元，此份有承租人長門海運株式會社發予原告之精算表可
            稽，故因本次踫撞，原告受有美金六千五百六十八點六八元及日幣五十
            九萬一千三百六十六元之利益損失。
      （三）綜上，依原告起訴時之九十一年一月二十二日之匯率換算，原告因本件
            事故所受之損害共計新台幣四百零四萬四千六百五十四元四角九分，爰
            訴請判如訴之聲明。
  參、對於被告抗辯之陳述：
    一、「海祥輪」於發生上開船舶碰撞事故之當日，乃係繫靠於基隆港東二碼頭之
        繫泊船，其自受「樸馬麥斯輪」擠壓、碰撞時，既非在航行、移動中之船舶
        ，故對「樸馬麥斯輪」亦不無須行採取任何移位、或變動航向等方式以行避
        碰之法律義務或責任，「海祥輪」並無任何過失責任可言。
    二、「樸馬麥斯輪」業已完成適航，此為二造所不爭執，故在船舶建造完成下水
        後，該船業已具備航行能力，而成為船舶，蓋其與建造中之船舶乃指無航行
        能力之船舶不相符，自無再行主張為建造中之船舶之理。至於被告雖爭執該
        輪未完成登記、取得國籍證書，故尚不足稱為船舶云云，然所謂完成登記，
        取得國籍書乃是行政上對所有權歸屬之要求，與其是否屬船舶之物理性質無
        關。而被告主張雖該輪雖已為試航，然其主機拆下檢修，故屬無動力狀態，
        故與一般能自行駛離之現成船舶有別，惟船舶一旦成為船舶後，雖暫時欠缺
        船舶特色時，仍不失為船舶，此觀船舶因修繕而被置於船塢而暫時被解體，
        仍視為船舶即知，故被告以其主機各缸並未安裝，即稱其不屬船舶者，並不
        足採。更何況，不論「樸馬麥斯輪」是否屬海商法上之船舶，於船舶踫撞時
        ，皆應適用海商法之規定，此有海商法第三條之規定可稽，故不論其是否屬
        海商法上之船舶，就本件之適用海商法，並無差別。
    三、本件海事評議，是由台中港務局為之，而非由基隆港務局為之，故被告所謂
        由港務局擔任評議委員，故評議結果有失公允者，不足為採。至於海軍總部
        督察長曾「全程參與討論」乙節，應由被告舉證，且縱海軍總部督察長曾參
        與意見，亦係基於當事人之地位為陳述，一如被告亦於評議會中為陳述，豈
        可因海軍總部督察長曾為意見之表示，即認評議有失公允？更何況，本件評
        議中已就一般船舶防颱措失及被告之疏失部份為具體指摘，而非空泛的只為
        結論性之評議，故其評議自為可信。
    四、船舶受風力之影響，與其吃水深度有其密切之關係，蓋船舶吃水愈深，則受
        風面愈小，承受颱風吹襲之壓力愈小，反之則承受風吹襲之壓力即愈大，今
        「樸馬麥斯輪」為滿載吃水可達十三米之大型船舶，而於事故發生當日之船
        舶吃水竟僅約五米，此部份業已由被告於海事評議會所自承，且其評議會中
        更表示：「理論上本船固然還有空間可再加壓艙水」，故被告於事前對其吃
        水不足之情況已有所知，卻未為適時之反應，則難卸其過失之責。另據海事
        評議之意見，其繫纜太緊，船身於上下浮盪之際，產生強大拉力，加上風力
        之助長，造成纜繩斷裂，故其雖稱所有之纜繩皆符合規格，然其使用纜繩既
        有過緊之不當，則難卸其過失之責，被告就系爭船舶既有吃水不足，纜繩過
        緊之狀況，自無由主張其已盡照管義務。更何況，被告未依現行船員最低安
        全配額表之規定及國際商港港務管理規則第十四條之規定，派駐任何船員於
        船上，以為緊急狀況下以運用車舵、錨等設備為必要之緊急應變，致使在船
        舶斷纜後，持續漂流造成多起踫撞。該輪自六號碼頭漂流後，連續踫撞多輪
        後，踫撞停泊於東二號碼頭之原告所有之「海祥輪」。故其顯有「應注意能
        注意而未注意」之過失情事。參以本件繫泊於六號碼頭之其他船舶，並未發
        生斷纜漂流之情形，故被告抗稱本件風力以達不可抗力之情形，殊不足採。
    五、不論本件基隆港務局是否與有過失，皆與原告無涉，更無解於被告之賠償責
        任。縱或基隆港務局就「樸馬麥斯輪」之漂流與有過失，則就原告而言，基
        隆港務局及被告為共同侵權行為人，皆應連帶負損害賠償責任，而依民法第
        二百七十三條原告自有權向其中任一人為全部損害金額之請求，倘被告認基
        隆港務局就其所負之賠償金額，與有過失而有內部分擔之必要，則自應由被
        告另行向港務局另案請求，而不得以之在本案中為抗辯自明。
    六、原告所有之「海祥輪」於遭踫撞當時，乃停泊於東二號碼頭，而由纜繩繫固
        定於碼頭，而未有失控移位或漂離碼頭之情事，一如合法停放於停車場之車
        輛，突遭行進中之車輛撞擊，原告之海祥輪既為全然靜止且無阻礙航道之情
        形，則有何過失可言？
    七、被告雖稱損害賠償之幣別換算，以損害時之匯率計算，惟損害發生時上開費
        用皆未支出，以之前換算標準絕非的論，而原告既於一月二十二日起訴，以
        一月二十二日之匯率換算，應為合理。
    八、船舶進出港口，雖本需港口費，惟因港口費用是以停泊之時間為計算，原告
        之船舶倘非遭被告船舶踫撞，則於颱風過後，本可迅速離港，且不須將船舶
        移靠可供修繕之碼頭進行修繕，故就十一月一日遭踫撞後至十一月四日開航
        止，所產生之碼頭費用，且應由被告負擔，今原告所請求之額外港口費用，
        既僅止於此段時間所產生之費用，則其費用，自無不許之理。又船舶每年固
        應為定期檢查，然因本件乃因碰撞而為定期檢查之外之臨時檢驗，依船舶法
        第二十八條、第二十三條之規定，於發生如碰撞等事故後，若未經船級協會
        另為上開臨時檢查，以確認該船仍保有安全適航之能力，即不得續為航行。
        是上開檢驗費用與本件侵權行為所致之損害自具有相當因果關係，原告自有
        權請求。同理，自八十九年十一月一日起至十一月四日止之電訊費用，船舶
        於修繕港所生之代理費及因監督修繕所生之差旅費，皆與原告之侵權行為具
        因果關係，被告自得請求。
    九、依最高法院七十七年五月十七日民事庭會議決議「物被毀損時，被害人除得
        依民法第一百九十六條請求賠償外，並不排除民法第三百十三條至第二百十
        五條之適用，依民法第一百九十六條請求賠償物被毀損所減少之價額，得以
        修復費用為估定之標準」，故原告就毀損所減損之價值，自得以修復費用計
        算之。至被告所提應扣除折舊部份，因本件原告船舶遭損害者，為船體之一
        部份，甚難單獨計算船板之折舊，而其修繕後，亦不會增加船舶之價值，故
        本件實無扣除折舊之必要。退萬步言，本件縱有扣除折舊之必要，然此折舊
        實無法計算，則依民事訴訟法第二百二十二條規定「當事人已證明受有損害
        而不能證明其數額或證明顯有重大困難者，法院應審酌一切情況，依所得心
        認定其數額」，故懇請酌定應扣除之額度。
  肆、證據：提出損失明細表、九十一年一月二十二日中國時報匯率表、八十九年十
      一月二日自由時報新聞報導、「樸馬麥斯輪」斷纜漂流之船位變換示意圖、國
      際航線船舶船員最低安全配額表、海事責任評定書、復成船舶機械工程有限公
      司請款單、亞東海事檢定保險公證人股份有限公司收款通知書、代理行雜項費
      用單據、日本驗船協會商業發票、帳單、Kousen Sangyo發票、大川商會所知
      買受見積書、船級協會發票、日本海事公人及宣哲測量人協會完工檢查發票、
      定期傭船契約書、海運株式會社發函與原告之經算表、船級證書、安全設備證
      書、安全結構證書、載重線證書各一份、出差旅費經算書四份、斷纜照片五頁
      、東防波堤及圍牆倒塌照片十頁（以上均影本）為證。
乙、被告方面：
  壹、聲明：駁回原告之訴及假執行之聲請；如受不利判決，願供擔保，請准宣告免
      為假執行。
  貳、陳述：
    一、「樸馬麥斯輪」為建造中船舶，於颱風來襲時，其主機各缸並未安裝，則與
        一般能自行駛離之現成船舶，顯然有別，並非海商法第一條或第四條所稱之
        船舶，充其量僅係一大型動產，亦無任何「建造中船舶」須編定與現成船舶
        相同之人員留守編制、或隨時裝妥主機之法令規定，即不應課予被告與現成
        船舶同一程度之注意義務，合先敘明。又「樸馬麥斯輪」停泊於三邊為陸地
        之第六碼頭，已繫纜至最大數目三十三條，纜孔及碼頭纜樁已全部使用，纜
        繩狀況亦良好堪用，且一向均如此繫纜，未有斷纜漂流之情事。足見被告已
        盡相當之注意義務。又「樸馬麥斯輪」於十月卅一日上午十一時許，因應中
        央氣象局發布象神颱風警報，被告就已加強繫纜至三十三根。至十一月一日
        凌晨四時五十分許，被告中船公司基隆總廠人員曾駕車巡視廠區，當時猶無
        異狀，歷經十七小時餘安然無恙。倘為纜繩受力不均，應早已斷裂，而約五
        時十分許，「樸馬麥斯輪」即告斷纜，可見斷裂之速。另查十一月一日凌晨
        六時許防波堤之風浪加上「湧」的高度約達十公尺，致防波堤內側之巨石衝
        撞圍牆而倒塌，該缺口與兩旁高建築物形成風洞效應，強風直衝樸馬麥斯輪
        右後方。且中央氣象局事後發布十一月一日颱風警報顯示，象神颱風瞬間最
        大風速為每小時一百五十五公里，相當於十四級風，顯超出一般所能抵禦的
        程度。又據聞象神颱風來襲時，基隆港區內另有七艘商船亦發生斷纜情事，
        港區外海亦有船舶因突遭風浪而擱淺沉沒，足見實際風浪之巨。故斷纜實因
        瞬間風浪過大所致，被告已為合理之注意，亦無法防範，則被告依當時氣象
        預報，已為適當之處理。
    二、又查訴外人即被告員工楊光銘於十一月一日五時十分許發現斷纜時，即以行
        動電話兩次通報一一九轉告基隆港港務主管機關基隆港務局請求支援，而依
        「海難救護機構組織及作業辦法」第十至十三條、二十、廿八條等規定（被
        附件二），基隆港務局為法定之救難機構，自有指派所屬船舶前往救助，並
        提供必要之協助支援之「義務」。惟基隆港務局均未為之，任令「樸馬麥斯
        輪」於港區內漂移。則倘該輪果有碰撞他船情事，基隆港務局之不作為亦屬
        損害發生或擴大之主要原因，故被告縱未裝復主機，此種行為，按諸一般情
        形，亦不適於發生該項結果，即無相當因果關係可言。又倘認被告之拖船未
        及時駛出，足認被告有過失云云，惟因該拖船所在之正濱區，於象神颱風期
        間經訴外人基隆港務局指定為基隆外海漁船避風區，而該局疏未指揮而預留
        各船之適當出入航道，致各國漁船雜集，被告拖船無法及時駛出，則基隆港
        務局之行為，始係造成拖船當時無法駛出之主因，自難認被告就此有何過失
        。
    三、原告所提出之海事責任評定書，既未依當時環境重建物理模式以立論，僅推
        測「斷纜『可能』之原因為繫泊纜繩因受力不平均或應力不足所導致斷纜」
        云云，殊嫌草草。況該海事評議之程序及實體方面實有下列不公不當之處，
        且係用以供行政機關作成行政處分之參考而已，並無權認定民事責任之歸屬
        ︰
      （一）其評議中係由有利害關係之海軍總部督察長及港務局擔任評議委員「全
            程參與討論」，顯有偏頗之虞，蓋有利害關係之評議委員之參與討論，
            即屬行使其評議委員之職務，令人有疑該評議會未能公平，程序上已難
            期為公允之判斷，對被評議者殊無保障。
      （二）本件訴訟係請求民事賠償，非在訴追公法上行政責任或行政給付訴訟。
            而該交通部之復議書更明白承認︰「而原告所提之交通部復議書亦自承
            ︰「本復議委會所作復議書.... 予以重新評定供行政機關作為行政處
            分之參考，並不涉及民事之賠償責任及刑事之審判，合先敘明」。依此
            ，該評定書並無法認定兩造間之『民事賠償』責任，至被告有何行為、
            該行為是否構成民事法律之損害要件、原告損害之範圍及數額之計算、
            併有無相當因果關係、被告得否主張與有過失或抵銷等民法上之抗辯等
            重大爭點，更非評議會、審議委員會所得評定之範疇。原告僅執該定書
            之評定，泛論被告之疏失致其受有損害云云，難謂已盡舉證之責。
      （三）「樸馬麥斯輪」僅係建造中船舶，並非海商法第一條或第四條第四款所
            稱之船舶，該評議書內竟誤引同法第九十六條以認定被告應負全部賠償
            責任云云，已有用法之違誤。
    四、退萬步言，縱仍認被告仍有過失而應負損害賠償之責，惟損害賠償原則係填
        補損害，並非使原告因此更獲有利益。而原告主張之損害，必以該損害係因
        「本次碰撞」所致，即具有相當因果關係，始足當之。而船艦下水後航行內
        外海域，船體、設備及屬具之耗損、銹蝕或故障在所難免，為通常之理，系
        爭船艦下水年度為何？事故前之艦船狀況如何？均有未明。原告僅提出風災
        後之檢驗報告，未能詳究何等範圍係「風災前所無、乃本次碰撞所致」，其
        逕行將事後始發現之損害，全數命由被告負擔，亦非適法。再者，請求賠償
        物被毀損所減少之價額，固非不得以修復費用為估定之標準，但以必要者為
        限，例如︰修理材料以新品換舊品，應予「折舊」，「海祥輪」既非新造，
        且使用多年，其所稱損害部分自應扣除折舊。
    五、關於原告所提之「海祥輪損害計算表」︰
      （一）除被告已於答辯狀、本狀附表一之質疑以外，原告Atlas 所列修復費用
            之估價，多有與其遭碰撞者，無相當因果關係之項目。諸如︰港口費日
            幣四萬八千一百九十九元，船舶進出港口本須繳交港口費。又如船舶每
            年本應定期檢驗，此與是否遭受碰撞，顯然無關。則原告列入兩次檢驗
            費用美金八百四十五元及日幣五萬三千元，即無理由。況高雄之通訊費
            日幣六千五百六十五元，似屬公司與船舶間聯繫之電訊費用；Atlas
            Shipmanagement有限公司「監督」費日幣十七萬四千九百六十元，該公
            司名稱與原告類同，顯屬關係企業，而彼等內部間之監督竟要收費，匪
            夷所思；日本當地代理人Kousen Sangyo有限公司之費用日幣十五萬三
            千一百三十三元，似屬原告與代理行之關係。上述均為其原有、日常之
            內部營運成本，與本件事故亦無相當因果關係，並非因本件事故所致之
            損害，原告竟一併將之列入計算，可見非無虛報損害數額之嫌。
      （二）原告幣別間之折算，例如︰新台幣兌美元、日幣兌美元間之折合，又以
            「何時匯率」為準？原告均未舉證以實其說。尤有甚者，高雄之港口費
            、通訊費、亞東公司公證費用，應均為新台幣，原告竟將之輾轉兌成日
            幣、再兌成美金，恐有匯兌差異或損失，自無從以該不實數額，為本件
            之請求。
      （三）高雄港公證費用日幣三十三萬五千六百八十五元、日本驗船協會之驗船
            費用美金八百四十五元、日本之公證費用（確認損害費日幣八千八百二
            十元、及檢查費日幣十一萬七千七百七十元）、船級協會公證人驗船費
            用日幣五萬三千元，均屬原告為一己求償順利所支出，與本件碰撞並無
            相當因果關係，自不得請求被告支付。
      （四）原告所稱之額外港口費用，並無任何我國港口規費之單據可憑。其所提
            之電話料金明細，既係台灣代理行所代付，何以係用日文書寫？且係日
            文之電腦記錄？又該明細充其量僅能證明台灣之代理行曾連絡日本，惟
            船務代理業平日就須與委託人密切連繫船務，原告無法證明該等通話係
            額外所生、且係因碰撞所致，即無從任意灌虛增數額而請求被告支付。
      （五）原告所主張之委託Atlas Shipmanagement有限公司為監工之差旅費部分
            ，其所提收據並無Atlas Shipmanagement公司收費之字樣。且原告名為
            巴拿馬商，實設於日本東京，並無不能自行察看之情形。且業主是否察
            看修繕工程，與物之受損係屬二事，而屬業主內部經營成本，其請求被
            告負擔，於法尚屬無據。況Atlas Shipmanagement公司名稱與原告相彷
            ，可能實際上係同一公司或集團，自無額外轉嫁經營成本予被告之理。
  參、證據：提出帶纜示意圖、蒲福風級表、移動附圖、船舶結構安全證書、船舶設
      備安全證書、歷年承造大型船舶及所經風災一覽表、海事報告天候摘要表、基
      隆港務局颱風災害防救作業實施要點、試航時程紀錄、颱風警報發布概況表、
      基隆站一九九四年逐月逐日極大風之資料、龍洞浮標八十九年十月、十一月之
      波浪波高週期波向逐時紀錄、計劃加班指派單各一份、行動電話通聯紀錄二紙
      、斷纜照片五頁、東防波堤及圍牆倒塌照片十頁（以上均影本）為證。
    理　　　由
甲、程序方面：
    本件被告之法定代理人余辰南於起訴後變更為乙○，並據被告聲明承受訴訟，依
    民事訴訟法第一百七十五條之規定，核無不合，自應由乙○為被告之法定代理人
    續為本件訴訟行為，合先敘明。
乙、得心證之理由：
  壹、原告起訴主張被告承造之「樸馬麥斯（ＰＵＭＡＭＡＸ）輪」，原繫靠於中國
      造船公司基隆總廠內六號碼頭，於八十九年十一月一日上午五時許，於預知颱
      風來襲之情形下，卻疏於採取必要之安全及防護措施，以致於使該輪因受強風
      影響，且無船員在船警戒及操船之情形下，發生斷纜漂流之事故，自上指中船
      碼頭順風向西南漂流，於同日上午六時二十分左右漂流至東二號碼頭外側，並
      隨風浪以其船艏擠壓、碰撞原告所有之「海祥輪」右舷，致使「海祥輪」受損
      。被告身為占有並負責管理「樸馬麥斯輪」，並未盡其於相關法律下所應盡安
      全處置及注意之義務，以防範上指事故之發生及損害之擴大，是被告就本件船
      舶碰撞事故之發生，顯有重大過失甚明。又被告上開過失顯係其負責防颱作業
      之員工未盡其注意義務所生，爰依海商法第九十六條、民法第一百八十八條之
      規定，訴請被告賠償原告所受之損害等語。
  貳、被告則以「樸馬麥斯輪」為建造中船舶，於颱風來襲時，其主機各缸並未安裝
      ，則與一般能自行駛離之現成船舶，顯然有別，並非海商法第一條或第四條所
      稱之船舶，充其量僅係一大型動產，亦無任何「建造中船舶」須編定與現成船
      舶相同之人員留守編制，或隨時裝妥主機之法令規定，即不應課予被告與現成
      船舶同一程度之注意義務。又「樸馬麥斯輪」停泊於三邊為陸地之第六碼頭，
      已繫纜至最大數目三十三條，纜孔及碼頭纜樁已全部使用，纜繩狀況亦良好堪
      用，且一向均如此繫纜，未有斷纜漂流之情事，足見被告已盡相當之注意義務
      ，並已為適當之處理。又原告所提出之海事責任評定書，既未依當時環境重建
      物理模式以立論，僅推測「斷纜『可能』之原因為繫泊纜繩因受力不平均或應
      力不足所導致斷纜」云云，殊嫌草率。況該海事評議之程序及實體方面實有不
      公不當之處，且係用以供行政機關作成行政處分之參考而已，並無權認定民事
      責任之歸屬。再者，縱仍認被告仍有過失而應負損害賠償之責，惟損害賠償原
      則係填補損害，並非使原告因此更獲有利益。而原告主張之損害，必以該損害
      係因「本次碰撞」所致，即具有相當因果關係，始足當之。而船艦下水後航行
      內外海域，船體、設備及屬具之耗損、銹蝕或故障在所難免，為通常之理，系
      爭船艦下水年度為何，事故前之艦船狀況如何，均有未明。原告僅提出風災後
      之檢驗報告，未能詳究何等範圍係「風災前所無，乃本次碰撞所致」，其逕行
      將事後始發現之損害，全數命由被告負擔，亦非適法。況請求賠償物被毀損所
      減少之價額，固非不得以修復費用為估定之標準，但以必要者為限。「海祥輪
      」既非新造，且使用多年，其所稱損害部分自應扣除折舊等語，資為抗辯。
  參、按船舶碰撞，究其本質，乃係屬於民法上侵權行為之一，惟因海上航行規則特
      殊，碰撞原因複雜，因此海商法對船舶碰撞另立專章加以規定，若屬船舶之碰
      撞，不論發生於何地，皆適用海商法第四章之規定，故海商法關於船舶碰撞之
      規定，係民法上侵權行為之特別規定，二者屬法條競合之關係。查原告所據以
      起訴之系爭碰撞之事實僅有一個，而依該事實所應適用者究為特別法之海商法
      上船舶碰撞之規定或係普通法之民法上侵權行為之規定，應屬法院依所認定之
      事實加以適用法律之範疇，故原告雖先主張應適用海商法關於船舶碰撞之規定
      ，嗣稱亦應適用民法上侵權行為之規定，此僅係法律適用之問題，要與訴之追
      加無涉，先予敘明。
  肆、海商法關於船舶碰撞之規定既屬民法侵權行為之特別規定，若符合適用海商法
      船舶碰撞規定之要件，即無再論以民法侵權責任之餘地。而適用海商法關於船
      舶碰撞規定，係以二艘以上船舶相互接觸後造成其中一方或雙方發生損害為要
      件。查兩造對於被告所有之「樸馬麥斯輪」與原告所有之「海祥輪」發生碰撞
      ，致使「海祥輪」受損乙節並無爭執，所爭執者為「樸馬麥斯輪」是否為船舶
      。經查：
      一、被告雖抗辯稱：「樸馬麥斯輪」係建造中之船舶，雖於事故前完成試航，
          但試航完成並非代表已具試航能力，故並無海商法所定之適航能力，自非
          海商法所規定之船舶，當無適用海商法關於船舶碰撞之規定等語。惟按適
          用海商法船舶碰撞之規定，僅以發生碰撞之雙方或多方均為船舶為要件，
          並不限於發生碰撞之船舶係海商法第一條所規定之船舶，此觀海商法第三
          條第四款規定：「下列船舶除因碰撞外，不適用本法之規定：˙˙˙四、
          第一條以外之其他船舶。」甚明，故本件爭執點在於「樸馬麥斯輪」是否
          為船舶，而非該輪是否為海商法上之船舶，故被告上開抗辯，尚有誤會。
      二、按所謂船舶，係指在水面或水中供航行者之謂，船舶法第一條定有明文。
          查原告主張「樸馬麥斯輪」甫於本件事故前二天於基隆外海完成試航一事
          ，為被告所不爭執，堪信為真實，故「樸馬麥斯輪」目的既在於水面或水
          中供航行之用，並具有航行能力，其符合上開船舶法關於船舶之定義，應
          屬無疑。至被告雖抗辯：依船舶登記法第二條及第九條之規定，「船舶」
          必須通過檢驗、完成登記，並取得檢驗、國籍證書，「樸馬麥斯輪」係建
          造中之船舶，尚未完成上開檢驗程序，仍非屬船舶等語，然船舶之檢驗、
          登記，取得檢驗、國籍證書等程序，僅屬船舶行政管理之規定，並非前開
          船舶法第一條所定成為船舶之必要條件，被告以未經此等程序為由，而否
          認「樸馬麥斯輪」之船舶性，洵無足取。準此，本件碰撞事故自應適用海
          商法關於船舶碰撞之規定。
  伍、按碰撞係因一船舶之過失者，由該船舶負損害賠償責任，海商法第九十六條定
      有明文。查原告主張被告於本件碰撞事故有過失，係以「海祥輪」係繫泊於基
      隆港東二號碼頭，其在遭碰撞之前，不僅未發生斷纜及船舶失控移位等情形，
      且依台中港務局海事評議書及交通部之復議書所載，被告於本件事故有下列過
      失：未配置人員留守船上、繫纜數目不足，且繫纜過緊致受力不平均或應力不
      足、陸續斷纜之際，未能適時發現緊急調派人手、未機動備便自有拖船、未打
      足壓艙水致船身吃水不足、未恢復主機動力、裝復汽缸、下錨鏈以協助繫纜。
      雖被告則抗辯：「樸馬麥斯輪」僅係一大型動產，並非海商法上之船舶，本無
      配置相當人員及恢復主機動力之義務。且被告為因應象神颱風來襲，於八十九
      年十月三十一日中午，即將「樸馬麥斯輪」繫纜數目增加至三十三根，並為適
      當之繫纜。另「樸馬麥斯輪」於事故前之吃水為船艏五點四七米、船艉五點五
      四米，壓艙水總重五千一百四十二點二公噸，依「樸馬麥斯輪」所靠泊之六號
      碼頭地形，如再加壓艙水，反而容易導致觸礁，故該等艙水之數量及吃水程度
      ，依當時之環境，應屬適足。因八十九年十一月一日凌晨六時許防波堤之風浪
      加上「湧」的高度約達十公尺，致防波堤內側之巨石衝撞圍牆而倒塌，該缺口
      與兩旁高建築物形成風洞效應，強風直衝「樸馬麥斯輪」右後方，致「樸馬麥
      斯輪」受圍牆倒塌後之風力加強吹襲、暨浪湧加劇，始造成斷纜等語。然查：
      一、「樸馬麥斯輪」既為被告所有，被告自應對之為妥善管理，而是否已盡妥
          善管理之義務，應依客觀之具體情形認定其管理行為是否足以避免損害之
          發生而定，並不以有相關法令規定其須為特定之管理行為為要。查「樸馬
          麥斯輪」為重達二萬六千零四十七公噸之巨大貨輪，有該輪結構安全證書
          在卷可證，衡諸經驗法則，若要避免此等大型船舶發生漂流之情事，原告
          所主張之：配置人員留守船上以緊急應變、適當繫纜、機動備便自有拖船
          、打足壓艙水以免船身過高、恢復主機動力、裝復汽缸、下錨鏈以協助繫
          纜等防颱措施，應屬有效且適當。另具有海事專業之交通部台中港務局亦
          認：「˙˙˙有效之防範措施如：打足壓艙水˙˙˙恢復主機動力、下錨
          或以錨鏈協助繫纜、派員駐守船上應變、機動備便自有拖船以防萬一等˙
          ˙˙。」有原告提出附卷之該局九十年四月三日九０中港航字第三五七二
          號函附台中港務局海事責任評定書一份可稽。故若被告於象神颱風來臨前
          未為上開有效之防颱措施，自難認其已盡妥善管理之義務。
      二、被告抗辯於本件事故發生前，曾開會將「樸馬麥斯輪」繫纜數目加至三十
          三根，且所繫纜繩均係合格良好之纜繩等語。然查：被告固提出中船公司
          人員訪談紀錄、纜繩購買紀錄及原廠型錄、斷纜照片等欲為證明，惟上開
          中船公司人員訪談紀錄，乃係本件事故後被告自行詢問其員工所作成之文
          書，其內容之真實性並非無疑。而纜繩購買紀錄及型錄，僅足證明曾購買
          該等纜繩，並無法證明確曾繫纜至被告所稱之數目。另觀諸上開斷纜照片
          內容係拍攝數綑纜繩，姑毋論該等纜繩數目是否確為三十三根，依被告於
          該等照片旁之說明，該等照片係拍攝於八十九年十一月，設若該等照片確
          係當初「樸馬麥斯輪」斷纜之照片，何以本件於九十年十月二日起訴，其
          卻遲至九十一年十一月二十七日始提出該等照片，故該等照片內容之真實
          性，亦非無疑。是故，前開被告所提證據，並不足證明被告所辯為真。被
          告另稱：其過去對於比「樸馬麥斯輪」大型之船舶亦係如此繫纜，即使面
          對風力較象神颱風為強之颱風，均未見受力不均發生斷裂之情事等語，並
          提出歷年承造之大型船舶及所經風災一覽表作為證明。惟如被告此部分所
          言屬實，倘「樸馬麥斯輪」確曾繫纜相同數目，何以無法對抗風力較弱之
          象神颱風？此適足證其並未對「樸馬麥斯輪」為其所述之繫纜。據此，被
          告抗辯已為適當繫纜等語，顯非真實。被告另稱：本件事故後，被告之技
          師會同驗船協會人員前往測量船舶吃水情形，計算得知「事故前」之吃水
          應為︰船艏五點四七米，船艉五點五四米，壓艙水總重五千一百四十二點
          二公噸，而依「樸馬麥斯輪」所靠泊之六號碼頭地形，如再加壓艙水，反
          而容易導致觸礁等語，並提出被告中船公司事故報告書為證。查「樸馬麥
          斯輪」所停靠之中船公司基隆總廠第六號碼頭水深為八公尺，為兩造所不
          爭執，則縱認其所述事故前吃水深度屬實，該輪亦尚有加壓艙水之空間，
          另依其所提出之本件事故報告所稱：「˙˙˙理論上本船固然還有空間可
          再加壓艙水˙˙˙」等語觀之，亦同此看法。故除非有不能加壓艙水之事
          由，否則應有加足壓艙水降低船身，減少風力對船身影響之必要。被告僅
          空言辯稱：依上開碼頭之地形，如再加壓艙水，反而容易導致觸礁等語，
          迄未舉證以實其說，其所辯亦不足採。另象神颱風期間「樸馬麥斯輪」上
          並未配置留守人員，僅有被告公司技師白渭璜、楊光銘二人於其上進行冷
          凍庫之試驗，且並未於事前恢復主機動力，被告亦未備便自有拖船以應急
          變等情，均為被告所不爭執。揆諸前揭說明，被告未妥善管理「樸馬麥斯
          輪」，實為顯然，其辯稱已盡注意義務，並無執行職務上之過失等語，並
          不可採。
      三、被告另抗辯：「樸馬麥斯輪」係因八十九年十一月一日凌晨四時至六時之
          間，基隆港外海附近，有浪湧段時間內突然增高之情形，防波堤之風浪加
          上「湧」的高度約達十公尺，致防波堤內側之巨石衝撞圍牆而倒塌，該缺
          口與兩旁高建築物形成風洞效應，強風直衝「樸馬麥斯輪」右後方所致，
          其斷纜漂流實屬不可抗力等語，並提出龍洞浮標八十九年十月、十一月之
          波浪波高週期波向逐時紀錄、東防波堤圍牆倒塌之照片以為證明。惟按所
          謂不可抗力事故，應以縱經盡其善良管理人之注意義務，亦無法防免損害
          事故之發生，始足當之。查被告對於「樸馬麥斯輪」之防颱相關事宜，並
          未盡其注意義務，已如前揭所認。又查「樸馬麥斯輪」為總重二萬六千零
          四十七公噸之船舶，而依訴外人交通部基隆港務局所提出附於本院九十年
          度海商字第四號損害賠償事件卷宗內之象神颱風期間靠泊於基隆港區內之
          商輪一覽表所載，其中「南傑星輪」（總重二萬九千二百七十五公噸）、
          「瑪利塔輪」（總重二萬五千一百十七公噸），經過適當加纜後，均未發
          生斷纜漂流之情事，「樸馬麥斯輪」之重量既與該二輪相近，且介於該二
          輪之間，若該二輪經由適當加纜即可抵禦象神颱風之風力，自難認象神颱
          風之風力對於「樸馬麥斯輪」而言，係屬不可抗力。又縱認「樸馬麥斯輪
          」所處之中船六號碼頭所受風勢與該二輪所處之基隆港區內部不同，惟本
          件事故之同時，「樸馬麥斯輪」附近之中船公司九號碼頭尚有基隆海事職
          業學校之實習船「育英二號」靠泊，此為被告所不爭執，倘有前述之「風
          洞效應」存在，則該效應應對兩船一體適用，為何「樸馬麥斯輪」會斷纜
          及漂流而「育英二號」則否？被告另謂：基隆「港區內」另有七艘商船亦
          發生斷纜情事，港區外海亦有「德洋福星輪、Manil a Spirit輪」因突遭
          風浪而擱淺沉沒等語。惟縱其所言屬實，亦無法以此直接推認「樸馬麥斯
          輪」之斷纜係屬不可抗力。是故被告抗辯「樸馬麥斯輪」斷纜漂流係因不
          可抗力所致等語，委無足取。
  陸、本件因被告之過失，致使「樸馬麥斯輪」於象神颱風期間斷纜漂流並因而碰撞
      原告所有之「海祥輪」等情，業如前揭認定，若因此致原告受有損害，原告自
      得依前揭規定，請求被告負損害賠償責任。又損害賠償之範圍，依民法第二百
      十六條第一項之規定，除法律另有規定或契約另有訂定外，應以填補債權人所
      受損害及所失利益為限。茲就原告主張之各項損害應否准許，分敘如次：
    一、所失利益部分：按民法第二百十六條第二項所謂所失利益，係指被害人依通
        常情形，或依已定之計劃設備或其他特別情事，確實可以獲得之利益，而未
        獲得者而言（最高法院八十一年度台上字第八六０號判決意旨參照）。原告
        主張本件事故發生當時，由原告將「海祥輪」定期租予日本長門船舶株式會
        社，因船舶發生事故有修繕之必要，遂與傭船人解除傭船契約，此部分之損
        失美金六五六八．六八元及日幣五九一三六六元，應由被告負責賠償等情，
        有定期傭船契約書、精算表等在卷可證。是原告受有營運利益之損失為美金
        六五六八．六八元、日幣五九一三六六元，原告此部分之請求，於法有據，
        應予准許。
    二、所受之損害部分：
      （一）高雄港確定損害及臨時修繕部分：
            原告上開船舶於事故發生後，請求亞東海事檢定保險公證人股份有限公
            司（下稱亞東公司）就受損狀況及範圍為公證，支出日幣三十三萬五千
            六百八十五元。另由復成船舶機械工程有限公司為臨時修理，而支出三
            十六萬二千八百七十六元之修理費用。又原告因在台修繕船舶期間，額
            外支出停泊港口之費用一萬四千元及修繕完畢後，由日本驗船協會檢查
            之檢定費用美金八百五十元等，有收款通知書、請款單、雜項費用收據
            及發票等在卷可證。查前開損害修復、港口費用、公證、檢定費用，或
            為船舶修理，或為證明船舶因本件事故所生損失及能恢復航行所必要，
            應予准許（參見最高法院九十一年度台上字第八六二號判決）。至原告
            所稱通訊費用四千四百八十九元，原告雖提出電話料金明細表為證，然
            不能證明各該通訊係直接因本件碰撞事故所支出，原告此部分之請求，
            即屬不應准許。
      （二）返航日本後修繕部分：
          Ａ「海祥輪」返回日本後，由NUKAISHIMA DOCKYARD有限公司修理，支出
            日幣八百九十萬元，有帳單一份為證。惟按物被毀損時，被害人除得依
            民法第一百九十六條請求賠償外，並不排除民法第二百十三條至第二百
            十五條之適用。依民法第一百九十六條請求賠償物被毀損所減少之價額
            ，得以修復費用為估定之標準，但以必要者為限，例如修理材料以新品
            換舊品，應予折舊（最高法院七十七年度第九次民事庭會議決議一參照
            ）。查系爭船舶係八十七年間建造完成，有原告所提出日本海事協會船
            級證書在卷可稽。依行政院發布之固定資產耐用年數表及固定資產折舊
            率表，未滿一萬噸鋼鐵造之貨船之耐用年數為十二年，採定率遞減法計
            算每年折舊率為千分之一百七十五，系爭船舶距八十九年十一月一日發
            生碰撞時僅超過二年。惟因「海祥輪」前開修理費用，僅就損壞部分拆
            換，並未詳細註明何者為新品，何者為工資，致無從詳予劃分折舊之部
            分。按當事人已證明受有損害而不能證明其數額或證明顯有重大困難者
            ，法院應審酌一切情況，依所得心證定其數額，民事訴訟法第二百二十
            二條第二項定有明文。本院審酌「海祥輪」為船齡二年之船舶及其受損
            回復原狀之一切情形，認為原告對於此項修理費部分，所得請求賠償之
            金額，在其支出之費用百分之八十即日幣七百十二萬元範圍內應予准許
            。另原告於修理「海祥輪」時，其廢物所得日幣一萬零五百七十三元，
            應自前開損害中扣除，故原告此部分所得請求賠償之金額為日幣七百一
            十萬九千四百二十七元。
          Ｂ「海祥輪」修繕完畢後，為確定修繕完畢之船舶符合船級協會適航性之
            要求，原告依規定請求公證人檢驗船舶，支出日幣五萬三千元，有發票
            在卷足憑。此部分支出亦為船舶恢復航行所必須，原告之請求應予准許
            。
          Ｃ至原告所提日本當地代理人費用日幣十五萬三千一百三十三元，並非修
            理船舶所必須，原告此部分請求，即屬不應准許。船舶損害確定及完工
            後確認所支出二十三萬六千五百二十元（似為日幣），固據原告提出請
            求書二份為證，然各該請求書上，並未記載任何請求金額，原告此部分
            請求亦屬無據。原告委請其相關企業之ATLAS SHIPMANAGEMENT有限公司
            為修繕監工所支出之差旅費用日幣十七萬四千九百六十元，核非修復船
            舶之必要費用，亦屬不應准許。
　　三、綜據上述，原告請求被告賠償三百二十六萬二千零三十四元及自起訴狀繕本
        送達被告之翌日即九十一年四月十六日起至清償日止，按週年利率百分之五
        計算之遲延利息，為有理由，應予准許，逾此部分之請求，為無理由，應予
        駁回。
丙、就原告勝訴部分，兩造均陳明願供擔保，分別聲請宣告假執行及免為假執行，經
    核並無不合，爰分別酌定相當擔保金額准許之。至原告敗訴部分，其假執行之聲
    請，已失所依附，併予駁回。
丁、本件為判決之基礎已臻明確，兩造其餘之攻擊、防禦方法及舉證，核與判決結果
    無影響，爰不一一予以論列，併此敘明。
據上論結，本件原告之訴為一部有理由，一部無理由，依民事訴訟法第七十九條但書
、第三百九十條第二項、第三百九十二條，判決如主文。
中　　　華　　　民　　　國　　九十一　　年　　十二　　月　　二十四　　　日
~B臺灣基隆地方法院民事庭
~B　　法　　　官　陳培仁
右為正本係照原本作成。
對於本判決如有不服，須於判決送達後二十日內，向本院提出上訴書狀，上訴於臺灣
高等法院，並按他造當事人之人數附具繕本。
中　　　華　　　民　　　國　　九十一　　年　　十二　　月　　二十五　　　日
~B　　法院書記官　陳錦進
